【裁判字號】    97,訴,275
【裁判日期】    970926
【裁判案由】    公共危險
【裁判全文】
臺灣嘉義地方法院刑事判決               97年度訴字第275號
公  訴  人  臺灣嘉義地方法院檢察署檢察官
被      告  乙○○
選任辯護人  黃木春律師
上列被告因公共危險案件，經檢察官提起公訴（96年度偵字第89
96號），本院判決如下：
    主  文
乙○○犯恐嚇危害安全罪，累犯，處有期徒刑伍月，如易科罰金
，以新台幣壹仟元折算壹日。
    犯罪事實
一、乙○○前因施用毒品案件，經本院判處有期徒刑5月，嗣減
    刑為2月又15日確定，並於民國96年8月11日縮刑期滿執行完
    畢在案。猶不知警惕，於96年10月6日上午8時10分許，在嘉
    義縣鹿草鄉光潭村下潭菜市場內，因停車糾紛，而與甲○○
    發生口角，乙○○因而心生不滿，旋於20分鐘後，基於恐嚇
    之犯意，持裝有石油系類促燃劑成分之玻璃瓶（下簡稱汽油
    彈）3只返回該處，並以其所有之打火機分別點火引燃其中2
    只後，丟入甲○○位於該菜市場內攤位前等處，而以此加害
    生命、財產之事恐嚇甲○○，使甲○○心生畏懼，致生危害
    於其安全。嗣因甲○○即時阻止乙○○繼續點燃前開第3只
    汽油彈；另已燃點者，亦因內裝促燃劑不多，迅即燃畢，而
    未至釀成災禍。
二、案經嘉義縣警察局水上分局報請台灣嘉義地方法院檢察署檢
    察官偵查起訴。
    理  由
一、按被告以外之人於審判外之陳述，經當事人於審判程序同意
    作為證據，法院審酌該言詞陳述或書面陳述作成時之情況，
    認為適當者，亦得為證據。當事人、代理人或辯護人於法院
    調查證據時，知有第159條第1項不得為證據之情形，而未於
    言詞辯論終結前聲明異議，視為有前項之同意，刑事訴訟法
    第159條之5定有明文。查本案認定事實所援引之證據，關於
    證據能力，提示被告乙○○及其辯護人均未於言詞辯論終結
    前聲明異議，視為同意，而本院審酌該等審判外陳述作成當
    時之過程、內容、功能等情況綜合判斷，認具備合法可信之
    適當性保障而具證據能力，均得採為認定事實之基礎，合先
    敘明。
二、訊據被告於本院審理時坦承其當時因一時衝動而要嚇被害人
    甲○○等情不諱（見本院卷第96頁），核與證人即被害人甲
    ○○於警詢、偵查中及本院審理時證述情節相符。此外，亦
    有嘉義縣消防局火災原因調查報告書—火災原因調查報告書
    摘要、嘉義縣消防局第一大隊鹿草分隊火災出動觀察紀錄、
    火災證物鑑定報告、火災現場平面圖及物品配置圖、嘉義縣
    消防局現場照片等件在卷可稽，復經本院勘驗現場並囑託嘉
    義縣水上地政事務所就被告丟擲汽油彈地點與相鄰器物、建
    物之相對位置等製作複丈成果圖附卷可憑。足見被告所為自
    白與事實相符，自得採為認定之依據。本案事證明確，被告
    犯行堪可認定。
三、核被告丟擲點燃之汽油彈以恫嚇被害人甲○○所為，係犯刑
    法第305條之以加害生命、財產之事恐嚇他人致生危害安全
    罪。被告先後多次丟擲汽油彈之恫嚇行為，係基於同一恐嚇
    犯意下之接續行為，僅侵害一個法益，僅論以單純一罪。
四、公訴意旨雖以被告於案發當日因停車糾紛，而與被害人甲○
    ○發生口角，竟基於放火燒燬現有人所在建築物之犯意，點
    燃所持之汽油彈，隨即丟入被害人之市場攤位前，嗣被害人
    即時發覺阻止，始未燒燬，因認被告涉犯刑法第173條第3項
    、第1項之放火燒燬現供人使用之建築物未遂罪嫌云云。惟
    查：
  (一)本件公訴人認被告涉有放火燒燬現供人使用建築物未遂罪嫌
    ，無非以上揭事實，有被告之供述、被害人之指訴、嘉義縣
    消防局火災原因調查報告書—火災原因調查報告書摘要、嘉
    義縣消防局第一大隊鹿草分隊火災出動觀察紀錄、火災證物
    鑑定報告、火災現場平面圖及物品配置圖、嘉義縣消防局現
    場照片等件為其主要論據。然訊據被告固坦承其為恫嚇被害
    人，而於上開時、地，持打火機點燃汽油彈，並丟向被害人
    所有市場攤位前等事實，但堅決否認有何放火燒燬現供人使
    用建築物未遂之犯行，據其辯稱及辯護人辯護以：其並無放
    火燒燬建物的意思，且被告丟擲汽油彈之位置在水泥地及燃
    燒範圍很小等情形，亦見其行為無法傳導火力燒燬建物，況
    案發現場所在菜市場只有屋頂及支柱，亦不符合刑法第173
    條第1項所謂之「建築物」的概念等語。
  (二)按刑法第173條第1項之罪，係以行為人出於故意而放火燒燬
    現供人使用之住宅或現有人所在之建築物、礦坑、火車、電
    車、或其他供水、陸、空公眾運輸之舟、車、航空機，為其
    構成要件，是以行為人放火燒燬之客體，必須為前述建築物
    、礦坑及交通工具，且其必須明知其行為足以引燃前述建築
    物、礦坑及交通工具，始構成該條項之罪。而該條項所指建
    築物，謂上有屋頂，周有門壁，足以蔽風雨而通出入，且適
    於人起居之用，而定著於土地上之工作物（最高法院89年度
    台非字第265號判決意旨參照）。查本案發生地點下潭菜市
    場，係由四排、每排四柱鐵柱所搭設，上方並覆有波浪鐵皮
    之開放空間，市場四面並無門牆圍繞，業據本院勘驗屬實，
    有本院97年5月20日勘驗筆錄可按，參酌上揭說明，系爭菜
    市場，尚與刑法第173條第1項所謂之建築物有間。再者，案
    發現場建物（即鐵柱搭設棚架之開放市場）屋頂鐵皮、樑柱
    及內部均未受燒，僅3處地面留有受燒痕跡（即火災原因調
    查報告書摘要所附平面圖標示1、2、3，下稱標示1、標示2
    、標示3）；消防人員獲報前往現場時，並無火勢及濃煙，
    地上僅留有玻璃罐碎片2處等節，有火災原因調查報告書摘
    要所附平面圖及火災出動觀察紀錄等件在卷可稽（見警卷第
    20頁、第24頁），而前開標示1、標示2、標示3等3處與系爭
    菜市場西北角鐵皮棚架下鐵皮屋、東面相鄰之鋼筋建築物及
    東南面所臨鐵皮屋等建築物之最短距離亦在4.1公尺至10.9
    公尺之遙等節，亦經本院勘驗現場屬實並囑由嘉義縣水上地
    政事務所繪製其間相關位置及距離，有97年5月20日勘驗筆
    錄及複丈成果圖各1份附卷可參（見本院卷第50、55-57、65
    頁），足見被告丟擲汽油彈之位置，與鄰近建築物尚有相當
    距離，縱認前揭建築物合致刑法第173條第1項所謂「建築物
    」之概念，然被告丟擲汽油彈並引燃之地點，既與前開建築
    物有相當之距離，甚且，案發地點僅局部地面有受燒痕跡，
    即難認被告上述行徑有引燃前揭建築物之可能性。復參諸證
    人甲○○證以被告丟擲第1、2顆汽油彈的位置附近只有攤位
    前的水桶；當時並沒有東西被燒燬，也沒有人受傷，就算沒
    有人滅火，也不可能燒到鐵皮屋頂，因菜市場地面是一般水
    泥地，汽油彈一丟到地上，油就散了，且有人潑水，火就熄
    滅各情，顯見被告所持汽油彈所盛裝之促燃劑容量尚微，流
    散範圍有限，尚不足以延燒至鄰近鋼筋建物或鐵皮屋等建築
    物，堪認被告辯稱當時僅要嚇嚇證人甲○○，並沒有放火燒
    燬現有人所在建築物之犯意等節，應可採信。
  (三)綜上所述，被告固向證人甲○○所在市場攤位前丟擲已引燃
    之汽油彈，然系爭菜市場四面並無牆垣，僅係供人自由進出
    之開放空間，且案發當時並未造成任何人員傷亡或是物品損
    失，而被告所執汽油彈尚不足延燒至數公尺路遙之相鄰建築
    物，依公訴人所舉各項證據方法，尚無法證明被告主觀上有
    放火燒燬現供人使用建築物之故意，而使本院達於確信被告
    有公訴意旨所指罪行。是公訴意旨認被告本件涉犯放火燒燬
    現供人使用建築物未遂罪，尚有未洽，惟被告因與被害人甲
    ○○發生糾紛，憤而丟擲汽油彈之基本事實同一，本院仍應
    予審理，並變更起訴法條。
五、被告有犯罪事實欄所載之前科科刑及執行紀錄，有臺灣嘉義
    地方法院檢察署刑案資料查註紀錄表、臺灣高等法院被告全
    國前案紀錄表各1件在卷可按，其受徒刑之執行完畢，5年以
    內故意再犯有期徒刑以上之罪，為累犯，應依刑法第47條第
    1項之規定，加重其刑。本院審酌被告之前科素行，僅因細
    故與人發生爭執，即任意縱火恐嚇他人等犯罪動機、目的、
    手段，與造成被害人心生恐懼，損及他人生活安全感等犯罪
    所生危害程度，並考量被告因器質性腦徵候群，致其個性衝
    動控制困難且情緒起伏不定，有中度之精神障礙，領有身心
    障礙手冊，有該障礙手冊及嘉義華濟醫院96年11月9日乙種
    診斷證明書各1份可查（見警卷第11、12頁），及被告坦承
    犯行之犯後態度等一切情狀，量處如主文所示之刑，並諭知
    易科罰金折算標準。至被告犯案所用以點燃汽油彈之打火機
    1只，既未扣案附卷，並經被告於本院審理時陳明該物於案
    發後遺留現場，恐已滅失，為免將來執行困難，爰不予宣告
    沒收，併此敘明。
六、至被告固有精神中度障礙，一般智力亦有輕度障礙程度，可
    認前開障礙對其解決問題能力有一定影響，然由被告從警詢
    、偵查及審理時所表現之應對態度與常人並無二致，且於本
    院準備程序自承案發當時「朝沒有人空曠的地方丟、不是想
    要傷人」等語（見本院卷第27頁），顯見被告於行為時絕非
    對外界事務全然缺乏知覺理會及判斷作用，而無決定意思之
    能力者，亦非喪失此項能力或顯較普通人之平均程度顯然減
    退之情形，此節，亦經財團法人天主教聖馬爾定醫院97年8
    月4日（97）惠醫字第901號函附之精神鑑定報告書同為認定
    ，自難認被告於行為時，有因精神障礙或其他心智缺陷，致
    不能辨識其行為違法或欠缺依其辨識而行為之能力，或該等
    能力有顯著減低等情形。綜此，被告前開障礙固為本院酌量
    科刑之依據，然尚難援引刑法第19條第1項、第2項規定減免
    被告之刑責，亦附此敘明。
據上論斷，應依刑事訴訟法第299條第1項前段、第300條，刑法
第305條、第47條第1項、第41條第1項前段，刑法施行法第1條之
1第1項、第2項前段，判決如主文。
本案經檢察官徐鈺婷到庭執行職務
中    華    民    國    97    年    9    月    26    日
                  刑事第四庭審判長法  官  蔡憲德
                                  法  官  吳育霖
                                  法  官  王慧娟
上列正本證明與原本無異。
如不服本判決，應於判決送達後十日內向本院提出上訴狀，上訴
書狀依法應敘述具體理由，如未敘述具體理由者，應於上訴期間
屆滿後二十日內補提理由書於本院（均應附繕本）。告訴人或被
害人如對於本判決不服者，應具備理由請求檢察官上訴，其上訴
期間之計算係以檢察官收受判決正本之日期為準。
中    華    民    國    97    年    9    月    26    日
                                  書記官  黃子祝
附錄法條：
中華民國刑法第305條
以加害生命、身體、自由、名譽、財產之事，恐嚇他人致生危害
於安全者，處2年以下有期徒刑、拘役或3百元以下罰金。


司法院資訊處製作；財團法人民間司法改革基金會備份。
